【裁判字號】    92,台上,4320
【裁判日期】    920807
【裁判案由】    貪污
【裁判全文】
最高法院刑事判決                              九十二年度台上字第四三二０號
    上  訴  人  甲○○
    選任辯護人  吳榮昌律師
右上訴人因貪污案件，不服台灣高等法院台中分院中華民國九十二年三月二十日第二
審判決（九十一年度上訴字第一０九０號，起訴案號：台灣台中地方法院檢察署八十
九年度偵字第一七０九０號），提起上訴，本院判決如左：
    主  文
原判決關於甲○○部分撤銷，發回台灣高等法院台中分院。
    理  由
本件原判決撤銷第一審關於上訴人甲○○部分之判決，依牽連犯之例，就所犯貪污治
罪條例第六條第四款之圖利罪及刑法第二百十六條、第二百十三條之行使登載不實公
文書罪，從一重論處上訴人依據法令從事公務之人員，對於主管之事務，明知違背法
令，直接圖其他私人不法利益，因而獲得利益罪刑（處有期徒刑伍年陸月，褫奪公權
伍年），固非無見。
惟查原判決事實欄雖認定：上訴人係基於圖利已判決確定之吳塼永獲取九二一震災補
助金及對於職務上掌管文書公務員登載不實之概括犯意，明知吳塼永居住倒塌之土造
房屋部分僅屬台中市北屯區子里子巷一０二號三棟房屋之一棟，並不符合內政部
民國八十八年九月三十日台（八八）內社字第八八八五四六五號函所稱之「住屋」標
準，更無實際居住之事實，不符合住屋全倒之認定（即：「住屋」係以臥室、客廳、
飯廳及連棟之廚廁、浴室為限；而住屋全倒之認定標準，則以受災戶住屋裂痕深重或
傾斜過甚，非經拆除或重建不能居住者，或受災戶住屋因遭砂石掩埋或積砂泥，致不
能修復者；又受災戶住屋全倒者，其救助及慰問金之發給對象，以災前戶籍登記為準
，且實際居住於受災屋之現住戶，由戶長或現住人具領，未居住於受災毀損住屋者，
不予發給；受災戶租金補助之發放，以災前實際居住之自有房屋經市公所評定為全倒
者，且未接受臨時屋、國宅或軍營安置者，發給房屋所有權人戶內實際居住人口租金
補助每人每月新台幣（下同）三千元，發放期限為一年，一次發給），竟對於其職務
上所職掌之「台中市北屯區九二一震災住屋勘查報表」上，關於受災情形「全戶共四
戶，受災房間種類為：臥房一間，客廳一間，飯廳一間，連棟之廚房一間」之不實記
載，予以核章認定，足以生損害於政府核發慰助金之正確性及公平性及增加政府財政
支出之負擔，而對於其所掌之公文書為不實之記載，並陳報台中市政府北屯區公所，
致使台中市北屯區公所於八十八年十月十九日據以核發全倒證明書予吳塼永，直接圖
吳塼永私人不法之利益等情，理由欄內亦說明：貪污治罪條例業於九十年十一月七日
修正公布，修正前第六條第一項第四款之規定：「對於主管或監督之事務，直接或間
接圖私人不法之利益者」，修正為「對於主管或監督之事務，明知違背法令，直接或
間接圖自己或其他私人不法利益，因而獲得利益者」，修正後之規定，將「明知違背
法令」、「圖自己或其他私人之不法利益」及「獲得利益」等列為犯罪構成要件，比
較新舊法之結果，自以適用裁判時之現行法，即犯罪構成要件較為嚴格之貪污治罪條
例第六條第一項第四款之規定，對於上訴人較為有利等語。然原判決理由內就上訴人
如何有「明知」違背法令之情形，對此構成要件之事項，並未詳予說明其所憑之證據
及理由，已難謂適法，且依原判決理由一３之說明：台灣台中地方法院檢察署檢察官
於八十九年十二月五日函詢主管機關台中市政府關於「有關九二一地震中，對於同一
所有權人同時有多棟住宅相仳鄰，編屬同一門牌號碼，若有其中一棟住宅倒塌究係應
於同一門號住宅判定全倒或半倒，可否請領房屋全倒慰問金及對於該編屬同一門號住
屋內設籍居民發放補助金」之問題，經台中市政府於八十九年十二月十五日以八九府
社助字第一七三０七六號函，向行政院九二一震災災後重建推動委員會請求解釋，行
政院九二一震災災後重建推動委員會於八十九年十二月二十六日以（八九）重建生字
第一一五五五號函向內政部社會局查詢，經內政部社會局於九十年二月九日以台（九
十）內社字第八九三六九０九號函覆結果，認為：「前開案例應依據該部八十八年九
月三十日台（八八）內社字第八八八五四六五號函之規定，住屋全倒、半倒慰助金之
發放對象，以災前戶籍登記為準，且『實際居住於受災屋之現住戶』，由戶長或現住
人具領，『未居住於受災損毀住屋者』，不予發給。」，此有台中市政府九十年二月
二十三日九十府社婦字第一八六八二號函、台中市政府八十九年十二月十五日八九府
社助字第一七三０七六號函、內政部社會局九十年二月九日台（九十）內社字第八九
三九０九號函各一份在卷可稽，對於吳塼永居住之該門牌號碼內僅有一棟房屋倒塌之
情形，是否符合申請住屋全倒慰助金之問題，身為主管機關之台中市政府對於該問題
尚須向行政院九二一震災災後重建推動委員會、內政部社會局等上級機關請求解釋，
主管機關對於法令之解釋、適用均未能立即回應，自不能苛責上訴人能夠正確熟稔法
令之規定意涵，而為正確無訛之適用等語，原判決既認上訴人僅為里長，又非熟稔法
令之專業人員，不能苛責上訴人正確之適用法令云云，果而如何能謂上訴人之行為係
「明知」違背法令之行為？難謂無事實與理由相互齟齬之違法。又貪污治罪條例第六
條第一項第四款之所謂「主管事務」，係指依法令之規定，職務上對於該事務有主持
或執行之權責而言。關於九二一震災有關災區住屋全倒、半倒之勘查業務，依內政部
八十八年九月三十日台（八八）內社字第八八八五四六五號函說明第三項第二款之規
定：「各村里幹事應於八十八年十月五日前完成查報送鄉（鎮、市、區）公所核定辦
理發放。」；台中市北屯區子里九二一震災住屋勘查報表注意事項第十條第一項之
規定：「本查報表應由里幹事會同管區警員查報，區公所核定。」；及證人即前台中
市北屯區區長蔡武雄於第一審之證言：「認定標準是由內政部擬定，一開始判定權責
是由區公所里幹事及管區來判定，後來才交由建築師公會來認定。」（第一審卷第一
二０頁）；上訴人對於有關台中市北屯區子里九二一震災住屋全倒、半倒之勘查、
認定，是否為其主管事務？亦有再加研求之必要；上開對上訴人有利之證據為何不足
採，亦未據原判決說明其理由，亦非妥適。上訴意旨指摘原判決關於上訴人部分不當
，尚非全無理由，應認有撤銷發回更審之原因。
據上論結，應依刑事訴訟法第三百九十七條、第四百零一條，判決如主文。
中      華      民      國    九十二    年      八      月      七      日
                              最高法院刑事第八庭
                                  審判長法官  莊  登  照
                                        法官  洪  明  輝
                                        法官  黃  一  鑫
                                        法官  魏  新  和
                                        法官  林  秀  夫
      右正本證明與原本無異
                                              書  記  官
中      華      民      國    九十二    年      八      月     十五     日
                                                                       ：


司法院資訊處製作；財團法人民間司法改革基金會備份。
